臺灣士林地方法院民事裁定　　　　　　　99年度輔宣字第38號
聲　請　人　曹玫媛
代　理　人　林俊吉律師
相　對　人　曹賜村
上列聲請人聲請輔助宣告事件，本院裁定如下：
    主  文
宣告曹賜村（男，民國○○○年○月○日生，身分證統一編號：
Ｚ000000000號）為受輔助宣告之人。
選定曹永欽（男，民國○○○年○月○○日生，身分證統一編號
：Ｚ000000000號）為受輔助宣告之人曹賜村之輔助人
。
指定曹玫媛（女，民國○○○年○月○○日生，身分證統一編號
：Ｚ000000000號）為會同開具財產清冊之人。
聲請程序費用由受輔助宣告之人曹賜村負擔。
    理  由
一、聲請意旨略以：聲請人係相對人之女，相對人因罹患失智症
    ，經延醫診治仍無起色，近日甚已因精神障礙、心智缺陷致
    其為意思表示、受意思表示或辨識其意思表示效果之能力，
    顯有不足，為此聲請對相對人為輔助之宣告等語。
二、按「對於因精神障礙或其他心智缺陷，致其為意思表示或受
    意思表示，或辨識其意思表示效果之能力，顯有不足者，法
    院得因本人、配偶、四親等內之親屬、最近一年有同居事實
    之其他親屬、檢察官、主管機關或社會福利機構之聲請，為
    輔助之宣告」，民法第15條之1 第1 項定有明文。經查：
  (一)聲請人之上開主張，業據其提出國立臺灣大學附設醫院（下
    稱台大醫院）診斷證明書、行政院國軍退除役官兵輔導委員
    會台北榮民總醫院病歷紀錄及戶籍謄本等為證（見卷第3 至
    14頁）；上開台大醫院之診斷證明書復明確記載相對人「因
    上述疾病（失智症）在本院（按即台大醫院）門診長期追蹤
    治療，目前失智程度已達輕度，經評估有近期記憶、注意力
    及執行能力下降之情形」等語。而所謂相對人患有失智症，
    其失智程度已達輕度，係指在醫學之臨床表現上，通常會出
    現「記憶：對最近事務時常遺忘，影響日常生活。定向力：
    時間順序有問題，對人、地定位正常，有時會找不道路。判
    斷及解決能力：處理問題時，在分析類似性和差異性上有中
    度困難，社會價值的判斷力通常還能維持。社區事務：雖參
    與處理有關工作、購物、財務和社區活動，但無法獨立，偶
    而有正常表現。家居及嗜好：較困難的家事已經不做，放棄
    複雜外務、嗜好及興趣。個人照料：需要時常提醒」等情形
    ，亦有鑑定人即臺北市立聯合醫院陽明院區（下稱陽明醫院
    ）精神科醫師楊逸鴻提供之臨床失智評量表（CDR ）附卷可
    參（見卷第56頁）。
  (二)另經本院在鑑定人前訊問相對人，以審驗相對人之心神狀況
    ，相對人對於本院有關年籍資料、親屬關係及人別、所在地
    點、紙鈔辨識及用途等部分問題，均得為正確之回應，惟就
    乘法計算、時事問題等，則未能有所回應（見卷第45頁以下
    ）。復經鑑定人審酌相對人之生活史及病史，並對相對人實
    施身體及精神學檢查、精神狀態檢查後，據覆鑑定結論為：
    「曹員（按即相對人）於五年前開始出現健忘現象，民國九
    十七年間更明顯，臺北榮民總醫院診斷其為『失智症』，之
    後臺大醫院亦診斷其為失智症，並檢定為額葉顱葉型。據臺
    大醫院於民國九十八年三月二十三日開立之診斷證明書載明
    曹員之失智狀態已達輕度身心障礙程度，『臨床失智評估量
    表』（Clinical Dementia Rating Scale；CDR ）分數1 分
    。該院於民國九十九年九月十五日開立之診斷證明書載明曹
    員為失智症，經長期追蹤治療，已達輕度失智程度，其近期
    記憶、注意力及執行能力下降。曹員目前情緒平淡，注意力
    不佳，對一般日常生活之簡單語言尚可瞭解，但無法具體而
    清楚地表達，且陳述內容簡略而無法描述細節，顯示其語言
    之理解及表達能力已有障礙。其思考速度緩慢，思考內容貧
    乏，思考之邏輯推理能力有部分障礙。其對外界現實事務之
    理解及判斷能力有部分障礙、定向感有部分障礙、短期記憶
    差、長期記憶能力有障礙、抽象思考能力不佳、計算能力有
    部分障礙，其可自己進食，但缺乏言語及行為之主動性，需
    人提醒是否要上洗手間，洗澡需妻子協助完成。其大多時候
    處於呆坐之狀態。綜合曹員之病史、生活史及鑑定時臨床所
    見，曹員自五年前變得健忘，認知能力及生活功能逐漸退化
    ，目前已喪失社會功能及部分生活功能，復參酌其大腦皮質
    之高等功能有部分障礙，故臨床診斷為『額葉顱葉型失智症
    ，輕度』（Frontotemporal dementia, mild ）。曹員目前
    已喪失個人健康照顧能力、社會性與交通能力，對於財經理
    解及獨立生活能力有明顯障礙，其因智能缺陷，致其為意思
    表示及受意思表示，以及辨識其意思表示之效果，顯有不足
    。曹員目前不具管理處分財產之能力，亦無恢復之可能性，
    故推斷曹員符合輔助宣告之資格」等語，有陽明醫院99年12
    月6 日北市醫陽字第09934139500 號函附之精神鑑定報告書
    在卷可稽（見卷第30頁以下）。從而，相對人確因罹患輕度
    失智症而生心智缺陷，致其為意思表示、受意思表示及辨識
    其意思表示效果之能力顯有不足等情，即堪為認定，是依首
    揭法條規定，本院自應裁定宣告相對人為受輔助宣告之人。
    利害關係人曹永睦對此猶以相對人罹患失智症之程度輕微，
    其尚能正常參與社交生活及自行前往銀行領款，僅反應遲緩
    、記憶能力較差，惟毋須為輔助之宣告云云，自難採信。
  (三)曹永睦另以相對人3 年來皆固定在國立臺灣大學附設醫院（
    下稱台大醫院）就醫治療，故本件鑑定自應委由台大醫院進
    行，陽明醫院為地區醫院，不具備如同台大醫院之專業設備
    云云。然查，相對人之診斷證明書既係由台大醫院出具，本
    院考量為避免預設立場並追求鑑定結果之公正性，認本件宜
    囑託出具診斷證明書以外之其他醫療專業機構實施鑑定，再
    參以陽明醫院為隸屬於臺北市政府衛生局之公立醫院，具有
    一定之規模並素有聲譽，且該院復係經司法院列冊在案之精
    神、心智鑑定醫療機構，可鑑定類別包括肢障、失智症及慢
    性精神病等，有臺灣地區精神、心智鑑定醫療機構名冊在卷
    可憑（見卷第309 頁），自應認該院確有相當之專業能力與
    公信力，而得受本件鑑定之囑託。對此曹永睦僅以陽明醫院
    為地區醫院層級，空言指摘陽明醫院並無相當之專業設備云
    云，惟卻未見其舉證以實其說，要難採信。又經本院囑託陽
    明醫院後，該院即依醫療上之專業判斷，指定由精神科楊逸
    鴻醫師充任本件之鑑定人，此有該院99年11月19日北市醫陽
    字第09930792400 號函在卷可憑（見卷第39頁）。況查本件
    之鑑定標的，係相對人之精神狀態是否就為意思表示、受意
    思表示及辨識其意思表示效果，其能力顯有不足，並非相對
    人是否患有失智症，而鑑定人既為經衛生主管機關認可之精
    神科專業醫師，自應認其具備實施本件鑑定之充足醫療專業
    。抑且，本件曹永睦係經本院通知於99年11月25日實施鑑定
    時到場，惟其當場並未對鑑定人之選任一事表示異議，詎俟
    鑑定人楊逸鴻醫師於同年月27日作成鑑定報告後，因見鑑定
    結果與其主張相異，始又具狀質疑本件鑑定之專業性。綜上
    ，可認曹永睦之上開主張，並無足採。
  (四)曹永睦再以聲請人故意自99年9 月28日起至11月25日止，不
    帶相對人前往針灸或就醫，導致相對人於鑑定當日之精神狀
    態最差，因此質疑上開鑑定結果之正確性云云。然查，相對
    人曾於99年10月5 日、12日兩度赴台大醫院就診，並於同年
    10月4 日、11月1 日另兩度前往林口長庚醫院就診等情，有
    行政院衛生署中央健康保險局100 年1 月5 日健保北字第10
    01006047號函附之相對人就醫紀錄在卷可稽（見卷第302 頁
    以下），自堪認屬實。從而，曹永睦之上開主張與事實不符
    ，殊難為採。
三、次按受輔助宣告之人，應置輔助人；法院為輔助之宣告時，
    應依職權就配偶、四親等內之親屬、最近一年有同居事實之
    其他親屬、主管機關、社會福利機構或其他適當之人選定一
    人或數人為輔助人，並同時指定會同開具財產清冊之人；法
    院選定輔助人時，應依受輔助宣告之人之最佳利益，優先考
    量受輔助宣告之人之意見，審酌一切情狀，並注意下列事項
    ：(一)受輔助宣告之人之身心狀態與生活及財產狀況。(二)受輔
    助宣告之人與其配偶、子女或其他共同生活之人間之情感狀
    況。(三)輔助人之職業、經歷、意見及其與受輔助宣告之人之
    利害關係。(四)法人為輔助人時，其事業之種類與內容，法人
    及其代表人與受輔助宣告之人之利害關係，此有民法第1113
    條之1 第1 項，及同條第2 項準用第1111條第1 項、第1111
    條之1 規定可參。而上開條文之所以規定「應優先考量受輔
    助宣告人之意見」，考其立法理由係因受輔助宣告之人仍具
    有獨立之人格，其如就輔助人之人選曾表示意見者，法院自
    應予以參酌，且如受輔助宣告之成年人曾建議特定人為輔助
    人，如此亦不違背該成年人之利益時，法院則應依其建議定
    輔助人。本件相對人既經為輔助之宣告，已如上述，則本院
    自應依上開規定及說明，為其選定輔助人，並指定會同開具
    財產清冊之人。經查：
  (一)相對人曾分別於本院鑑定時及調查時，一再明確表示：對於
    輔助人之人選，我希望找曹永欽，因為他比較能和我溝通；
    我的家人對我都一樣好，我與配偶及子女間的感情都很好，
    沒有什麼利害衝突，所以我對家人們的信任度都差不多，但
    輔助人還是選曹永欽比較好，他比較瞭解我，我和他比較好
    溝通；相較於曹玫媛及曹永睦來說，我還是希望選曹永欽，
    而且輔助人就只要選一個人就可以了等語（見卷第48頁以下
    、第219 頁）。本院審酌相對人雖罹患輕度失智症，惟對於
    本院鑑定時之訊問內容，仍可為部分正確之回應，且此類病
    人在臨床表現上，通常亦仍能維持社會價值的判斷力等情，
    已如上述，況參以相對人上開所述內容，亦顯示相對人有能
    力就輔助人之各該人選進行比較，選擇後復能清楚說明其希
    望選任曹永欽擔任輔助人之原因，自應認依相對人目前之身
    心狀態，其仍具有一定之意思能力、判斷能力及表達能力，
    故本院自應依首揭說明，優先考量其對於輔助人之人選所表
    示之意見，以尊重相對人獨立之人格。再參酌相對人之上開
    所述，復可認相對人與曹永欽間之感情狀況佳，無明顯之利
    害衝突，又參以本件除曹永睦外，相對人之配偶及其他子女
    ，均已到庭陳明同意推舉曹永欽擔任相對人之輔助人（見卷
    第218 頁），及推舉聲請人擔任會同開具財產清冊之人等語
    ，有親屬系統表、同意書等在卷可參（見卷第19、63-3頁）
    ，況曹永欽、聲請人與相對人皆為至親之親子關係，相互間
    應存在一定之信賴感及依附感，從而應認依相對人之建議選
    定曹永欽為輔助人，同時指定聲請人為會同開具財產清冊之
    人，符合相對人之最佳利益，爰裁定如主文第2 項及第3項
    所示。
  (二)曹永睦對此雖以相對人因寄人籬下才表示希望選曹永欽擔任
    輔助人，且這是因為聲請人與其他人串通好，況選曹永欽為
    輔助人無異等同選其配偶姜淑媛擔任而將導致家中悲劇云云
    ，惟此部分均未見曹永睦舉證以實其說，已難採信。況依民
    法第15條之2 及第1099條規定，輔助人之職務僅在於是否同
    意受輔助宣告之人為重大營業、財產管理或處分及訴訟行為
    之決定，而會同開具財產清冊人之職務亦僅在於與輔助人一
    同開具財產清冊後陳報法院，均與監護人需對受監護人執行
    有關生活、護養治療及財產管理之一切職務有別。從而，曹
    永欽雖因工作關係經常入、出境，然其每年在臺灣居住之期
    間仍有半年左右等情，業經本院依職權調閱曹永欽之入出境
    紀錄查核屬實（見卷第207 頁），經考量輔助人之上開職務
    內容，僅在於對相對人之重大利益事項保留最後之同意權，
    是應認由曹永欽擔任輔助人，尚無不利益於相對人之情事。
    再曹永睦另以曹永欽及曹玫媛任令相對人病情惡化不帶其就
    醫、刻意不讓相對人赴台大醫院進行檢測、取走相對人之身
    分證件及健保卡、不瞭解相對人之病況、指示姜淑媛偷偷在
    看診時錄音、會讓相對人回復飲酒及重口味飲食之惡習、意
    藉照顧相對人為由監控相對人之生活情況、帶相對人前往榮
    總接受不專業之醫師治療云云，惟均未見其舉證以實其說，
    且經核縱係屬實，亦與曹永欽之輔助人職務及聲請人之會同
    開具財產清冊職務要無明顯關連，尚不足採。曹永睦末以本
    件應指定相對人之姪子曹永堅為會同開具財產清冊之人云云
    。惟查，聲請人為相對人之女，與相對人之關係顯較曹永堅
    親密，且相對人與聲請人間之感情良好，亦無利害衝突，有
    上開相對人之陳述內容為憑，再參以除曹永睦外，相對人之
    配偶及其他子女均已表明同意推舉聲請人擔任會同開具財產
    清冊之人等情，已如上述，自應認本件仍以指定聲請人擔任
    會同開具財產清冊之人為宜。
  (三)曹永睦又以聲請人一直將相對人之存摺及印章等占為己有、
相  對  人  黃齡逸    住臺北市北投區○○○路117巷52弄42
    給曹永欽、操縱相對人之帳戶從事股票買賣、在鑑定翌日即
    帶相對人前往兆豐銀行蘭雅分行換摺、偽造文書以買賣名義
    取得曹永睦名下之房地持分，及假冒相對人名義發函兆豐銀
    行士林分行表示未同意辦理借款抵押，顯係與曹永欽欲藉本
    件輔助宣告取得相對人財產之主導權，進而任意分配財產，
    並脅迫曹徐秀蘭配合云云。惟相對人於本院調查時已陳明：
    我有匯豐銀行的帳戶，都是我自己簽名、蓋章去領錢，不會
    有人未經我的同意亂用我銀行帳戶內的錢等語明確（見卷第
    219 頁）。本院審酌相對人仍具有判斷能力、表達能力等情
    ，已如上述，因認相對人之上開所述尚值採信。抑且，稽之
    曹永睦所提出之律師函、存證信函等（見卷第178 、199 頁
    ），核屬其單方面之陳述，另所提出之房地登記謄本、土地
    登記申請書、公證書、土地贈與稅繳款書、非屬贈與財產同
    意移轉贈明書等（見卷第18 0至198 頁），亦僅足證明各該
    不動產之處分、移轉及設定負擔等情形，惟無從證明聲請人
    及曹永欽有何曹永睦所指不法謀取相對人財產之行為或意圖
    ，或脅迫曹徐秀蘭配合本件聲請之行為。是曹永睦之上開主
    張，同難為採。
  (四)曹永睦末主張相對人之生活費用皆由其支付，並非由相對人
    之退休金支應，且其悉心安排相對人赴台大就醫及參加國際
    標準舞活動，並照顧相對人之生活等情，固據其提出收據、
    招生簡章、台大醫院檢驗預約單、檢查事項說明書、連續治
    療卡、醫療費用收據、處方箋、用藥紀錄、臺北市政府衛生
    局函文、運動班招生公告銀行交易明細、藥單、檢查報告等
    為證（見卷第92至97頁、第120 至127 頁、第237 至246 頁
    、第254 至256 頁）。然查，本院係因優先考量相對人對於
    輔助人人選所表示之意見，且經斟酌後認並無不利益於相對
    人之情形，因而選任曹永欽擔任輔助人，並指定聲請人為會
    同開具財產清冊之人，已如上述。是縱曹永睦之上開主張屬
    實，經核亦不致影響本院之判斷結果，爰不對此一一贅述論
    列，附此敘明。
四、依民事訴訟法第624 條之1 第3 項準用第608 條第1 項規定
    ，裁定如主文。
中    華    民    國  100     年    1     月    13    日
                   家事庭   法  官  郭躍民
正本係照原本作成。
如不服本裁定關於選定輔助人之部分，應於送達後十日內向本院
提出抗告狀，並繳納抗告費新臺幣1千元；其餘關於輔助宣告之部
分，不得抗告。
中    華    民    國   100    年    1     月    11    日
                            書記官  方蘭芬